【裁判字號】    96,上訴,1647
【裁判日期】    970430
【裁判案由】    強盜等
【裁判全文】
臺灣高等法院高雄分院刑事判決        96年度上訴字第1647號
上  訴  人
即  被  告  甲○○
                      樓（
指定辯護人  本院公設辯護人  李佩娟
上列上訴人因強盜等案件，不服臺灣高雄地方法院96年度訴字第
1093號，中華民國96年7 月16日第一審判決（起訴案號：臺灣高
雄地方法院檢察署96年度偵字第3309號），提起上訴，本院判決
如下：
    主  文
原判決撤銷。
甲○○犯強制罪，累犯，處有期徒刑貳年捌月，減為有期徒刑壹
年肆月，扣案之雙截棍壹副，沒收之。
    事  實
一、甲○○前於民國90年間因竊盜案件，經臺灣台南地方法院以
    91年度易字第32號判決，判處有期徒刑4 月確定，於91年9
    月19日入監執行，並於92年1 月18日執行完畢，翌（19）日
    出監（構成累犯）。詎猶不知悔改，於96年1 月24日下午2
    時許，在高雄市左營區蓮池潭「鑫輝汽車修護廠」正對面，
    因罹患「精神分裂症」，但辨識行為違法或依其辨識而行為
    之能力並無顯著降低之情形下，見乙○○在蓮池潭邊清潔水
    面雜物，即持其所有之雙截棍1 副，在乙○○面前揮舞，乙
    ○○未予理會轉身繼續工作，甲○○乃趁乙○○不備之際，
    強行取走乙○○懸掛在工作手推車上綠色背包內之PREMIER
    牌相機1 台及白鐵製夾子1 支，以此強暴方式妨害乙○○使
    用上開相機及夾子之權利，嗣乙○○發現後在後追趕，甲○
    ○又當場持上開雙截棍，對乙○○揮舞作勢攻擊而使乙○○
    心生畏懼，旋報警求援。嗣於同日下午2 時30分許，為警在
    高雄市○○區○○路與洲仔路口查獲，並扣得甲○○所有供
    犯罪所用之雙截棍1 副及非供犯罪所用之皮帶1 條。
二、案經乙○○訴由高雄市政府警察局左營分局移送臺灣高雄地
    方法院檢察署檢察官偵查起訴。
    理  由
壹、證據能力部分：
  (一)按被告以外之人於審判外之言詞或書面陳述，除法律有規定
    者外，不得作為證據；又被告以外之人於審判外之陳述，雖
    不符刑事訴訟法第159 條之1 至第159 條之4 之規定，而經
    當事人於審判程序同意作為證據，法院審酌該言詞陳述或書
    面陳述作成時之情況，認為適當者，亦得為證據，刑事訴訟
    法第159 條第1 項、第159 條之5 定有明文。本判決所引用
    各項證據資料（詳後引證據）之證據能力，除證人乙○○於
    警詢之陳述外，本件檢察官及被告、辯護人就本判決所引用
    各項證據均表示無意見（見本院卷(一)第43頁），而未於言詞
    辯論終結前聲明異議，本院認前開證據資料作成時之情況，
    並無任何違法取證之不適當情形，以之作為證據使用係屬適
    當，自得採為認定事實之證據。
  (二)證人乙○○於96年1 月24日警詢所為之陳述，為審判外之陳
    述，未經公訴人舉證與原審審判中之陳述有何不符之處，及
    有何特別可信之情形，不符合刑事訴訟法第159 條之2 之規
    定，並經被告辯護人於本院聲明異議，其於警詢中所為之陳
    述，自不具有證據能力。
貳、實體部分：
一、上開以強暴方式妨害人行使權利之事實，業經上訴人即被告
    甲○○坦承不諱，核與證人乙○○於偵查及原審中之證述情
    節相符，並有上開乙○○所有相機1 台、鐵製夾子1 支（業
    已領回）及被告甲○○所有供犯罪所用之雙截棍1 副及非供
    犯罪所用之皮帶1 條扣案可資佐證，堪認被告自白核與事實
    相符，自得採為論科之依據。
二、被告雖辯稱：我遺傳有精神分裂症，是從19歲發病至今，案
    發當天我神智不清云云。被告辯護人亦辯稱：被告因精神分
    裂症之影響，致依其辨識而為行為之能力顯著降低，有刑法
    第19條第2 項規定減輕其刑之適用等語。按行為時因精神障
    礙或其他心智缺陷，致不能辨識其行為違法或欠缺依其辨識
    而行為之能力者，不罰。行為時因前項之原因，致其辨識行
    為違法或依其辨識而行為之能力，顯著減低者，得減輕其刑
    ，刑法第19條第1 、2 項固定有明文。惟本件經原審囑託國
    軍高雄總醫院鑑定被告行為當時精神狀態之結果，其綜合分
    析及結論認為：「被告智能屬中下程度，無明顯腦傷傾向，
    無物質濫用史，無內外科疾病，目前思考之邏輯性並無異常
    發現，被告於90年間雖開始至精神科就診，經診斷為『精神
    分裂症』，但於本件犯案前並無明顯的精神病症狀，且被告
    對於犯案之動機、時間、地點及過程可清楚描述，可推知其
    當時意識清楚，定向感及記憶力尚可，雖表示是去調查毒品
    走私，但其拿相機及白鐵夾子是要以為己用，且在拿了東西
    後卻轉身逃逸，推論被告犯案時之辨識行為違法或依其辨識
    而行為之能力並無顯著降低。」等語，有國軍高雄總醫院96
    年5 月29日醫慈字第0960002147號函附精神鑑定報告書1 份
    在卷可稽（見原審卷第142-146 頁），並經鑑定人王建樹於
    本院審理中到庭結稱：被告於96年1 月17日奇美醫院的就診
    紀錄，醫生的主述上記載：病人的精神狀況是正常、穩定的
    。在被告於96年5 月4 日到本院做精神鑑定時，當時個案也
    有與當時負責鑑定的醫師很清楚的描述犯案時間的前後經過
    及相關程序，譬如他前一天做了些什麼事，犯案那天又做了
    什麼事情，後面的狀況怎麼樣他也很清楚的描述，當時並沒
    有清楚的描述他有受到明顯幻覺干擾，譬如一些幻聽或是幻
    視，也沒有特別的妄想的症狀，所以當時的鑑定報告上認為
    他的意識是清楚的，並沒有精神耗弱或精神喪失的狀況等語
    明確（見本院卷(一)第138 頁），本院為求慎重，再囑託高雄
    市立凱旋醫院鑑定被告行為當時精神狀態之結果，其鑑定結
    論為：綜合門診鑑定、心理測驗及精神狀態檢查所的的資料
    ，案主（即被告）目前的精神診斷為精神分裂症，殘餘型（
    目前無明顯症狀干擾）。就案主涉案當時的精神狀態而言，
    就其門診鑑定及於心理衡鑑時的觀察，案主承認犯案，對案
    情的過程描述尚清楚，但於關鑑點澄清時的描述則不一致，
    並有合理化、淡化其行為的情形，故推估其犯案時的意識狀
    態應清楚，即使案主提到受到幻聽的干擾（幻聽說：「那是
    沒人的東西，可以拿」），但不是受到命令式的指示性幻聽
    狀干擾直接影響（例如：「去拿」），故案主犯案行為是在
    自己有意識之下所為（知道此為違法行為），然而因其當時
    已有約年餘未服精神科藥物控制其精神症狀（若案主所述之
    情形為真），案發3 日前案主表示受幻聽症狀與失眠干擾，
    可能造成其判斷和控制能力較一般人為薄弱（例如：案主部
    分的陳述：「好奇」、「當時沒想太多，一時心急就跑掉」
    ），促使案主容易做出違法偏差的行為。綜合上述情形，雖
    然其判斷和控制能力較一般人為薄弱，但未達到「致其辨識
    行為違法或辨識其行為之能力顯著減低」的程度，更遑論應
    達到「致已達不能辨識其行為違法或欠缺辨識其行為之能力
    」，與之前國軍高雄總醫院精神鑑定報告書之結論對照後為
    一致等語，有該院97年3 月7 日高市凱醫成字第0970001429
    號函附精神鑑定書1 份在卷可憑（見本院卷(一)第191-198 頁
    ），顯見被告於行為時，並無因精神障礙或其他心智缺陷之
    原因，致其辨識行為違法或依其辨識而行為之能力，有顯著
    降低之情形，自無刑法第19條第1 、2 項規定適用之餘地，
    堪以認定，被告及辯護人上開所辯，並無足採。
三、綜上所述，本件事證明確，被告上開犯行，洵堪認定，應予
    依法論科。
四、核被告所為，係犯刑法第304 條第1 項之強制罪。又被告前
    因竊盜案件，經臺灣台南地方法院以91年度易字第32 號 判
    決，判處有期徒刑4 月確定，於91年9 月19日入監執行，並
    於92年1 月19日執行完畢出監，有臺灣高雄地方法院檢察署
    刑案資料查註紀錄表、臺灣高等法院被告前案紀錄表各1 份
    在卷可憑，其於受徒刑之執行完畢後，5 年以內故意再犯有
    期徒刑以上之本罪，為累犯，應依刑法第47條第1 項規定，
    加重其刑。公訴人雖認被告係攜帶兇器搶奪，為防護贓物及
    脫免逮捕，當場對乙○○施以脅迫之行為，而以犯刑法第32
    9 條之準強盜罪，並有刑法第321 條第1 項第3 款攜帶兇器
    之情形，依同法第330 條第1 項之加重強盜罪起訴。然刑法
    第329 條之規定旨在以刑罰之手段，保障人民之身體自由、
    人身安全及財產權，免受他人非法之侵害，以實現憲法第8
    條、第22條及第15條規定之意旨。立法者就竊盜或搶奪而當
    場施以強暴、脅迫者，僅列舉防護贓物、脫免逮捕或湮滅罪
    證三種經常導致強暴、脅迫行為之具體事由，係選擇對身體
    自由與人身安全較為危險之情形，視為與強盜行為相同，而
    予以重罰。該擬制為強盜罪之強暴、脅迫構成要件行為，乃
    指達於使人難以抗拒之程度者而言（司法院大法官釋字第63
    0 號解釋參照）。是以刑法第329 條準強盜罪，其犯罪構成
    要件所稱「強暴、脅迫」，必須所施強暴、脅迫行為，達於
    使人難以抗拒之程度為限。經查：(一)被告於原審固坦承於被
    害人在後追趕時，有拿雙截棍向被害人揮舞，使被害人不得
    靠近等語（見原審卷第14頁），惟於本院則辯稱：我雖有拿
    雙截棍起來揮舞，但沒有以之攻擊被害人的意思云云（見本
    院卷(一)第41頁）。參諸證人即被害人乙○○於偵查中陳稱：
    「（問：被告有拿雙截棍使你不能抗拒？）沒有，我對他沒
    有戒心。」等語（見偵查卷第23頁）；另於原審中證稱：「
    （問：被告拿走你的物品之後，你追趕過程中，被告是否有
    主動攻擊你？）我在追趕的時候，被告跳過馬（路）上，我
    與他約隔30公尺左右的距離，被告沒有辦法攻擊我。」、「
    （問：被告在追趕過程中，是否有言詞恐嚇、脅迫你？）沒
    有。」、「（問：追趕過程中被告當時有何動作或言詞？）
    我沒有聽到被告有說什麼任何排斥我的話。」、「（問：搶
    你之後，被告是否有用雙截棍嚇你？）被告用雙截棍嚇我一
    下，被告就很快將照相機搶走。」、「（問：這個動作是否
    要攻擊你？）應該是要嚇我，如果要攻擊我，被告很容易就
    可以攻擊我了。」等語（見原審卷第157-158 頁）；又於本
    院審理中證稱：「（問：當時被告舞動雙截棍的時候你的感
    覺是什麼？是他要攻擊你、還是你覺得他是神經病？）我當
    時原本認為他是神經病，不要理他，但是後來他舞動雙截棍
    的時候，我就會怕了。」、「（問：那被告有沒有作勢要打
    你的動作？）如果他打我，我一定會退後，我不會讓他打我
    。」、「搶完東西的時候他有迅速舞動雙截棍一下，後來他
    就跑了，之後他就沒有再舞動雙截棍了。」、「（問：你當
    時是否有要被攻擊的感覺？）有，他搶完東西的時候有揮一
    下雙截棍，那時，我有要被攻擊的感覺，我當時有感覺害怕
    不敢去追他。我感覺他有阻止我去追他的意思，但是他只揮
    一下就轉身就跑了。」等語（見本院卷(一)第82-83 頁），足
    見當時被告僅揮舞雙截棍一下嚇乙○○，隨即跑開，並未有
    更積極對乙○○施以有形強暴、脅迫行為之舉動，並已達使
    乙○○難以抗拒之程度。雖證人乙○○曾證稱：「他（指被
    告）已經讓我害怕到不敢反抗的程度。」云云；惟隨即表示
    ：「（問：你的害怕是因為你認為被告會攻擊你？）我是基
    於防備的心理，當他是神經病，故我擔心他會有什麼動作，
    所以我會想如果他打過來，我要如何讓他打不到我。」等語
    （均見本院卷(一)第83頁）。益徵乙○○心生畏懼是基於防備
    的心裡，並認為被告係神經病，縱認被告有持雙截棍，對乙
    ○○揮舞一下作勢攻擊，然隨即跑開，顯然其行為尚未達使
    人難以抗拒之程度，核與刑法第329 條準強盜罪之犯罪構成
    要件不合，自難更以刑法第330 條加重強盜罪相繩。(二)被告
    對於為何取走被害人之相機等物，於本院辯稱：我拿這些東
    西對我又沒有用，我原本是因為以為沒有人的東西，好奇才
    拿的，後來我發現被害人在追我，我才知道是被害人的，我
    因為前一天去802 （國軍高雄總醫院）看醫生拿藥，所以我
    的精神不好等語。參酌證人乙○○於原審陳稱：被告趁我在
    工作時，先搶我的不鏽鋼夾子，之後再將我掛在工作車上的
    照相機搶走；被告搶完照相機之後，他將照相機掛在脖子上
    ，就往市場方向跑，我追著被告，後來因為追不到，所以我
    就打手機報警；警車來的時候，被告又轉跑回到草地，之後
    警員就將被告抓走了等語（見原審卷第155 頁背面、156 頁
    ）。並於本院審理中證稱：「我原本追了他（指被告）一、
    二百公尺的距離，不知道為何他後來又不往前跑又再回頭。
    」、「（問：他回頭的地點離你多遠？）大約二、三十公尺
    ，我很清楚的看得到他。」、「（問：他是否有可能機會可
    以跑走，讓你看不到他？）有可能，如果他很熟悉那個地方
    的話，如果他轉到巷子裡面的話應該可以脫離我的視線。」
    等語（見本院卷(一)第80頁）。另證人即現場逮捕被告之警員
    李家德於本院審理中亦證稱：「被告看到警車開到週邊的時
    候，就楞在那裡。我看到他穿著一件外套夾克，照相機掛外
    套裡面，手上拿著夾子，腰際插著雙截棍。」、「他當時沒
    有逃跑的情形，就站被逮捕的地方。我到時，有一個老伯伯
    指著他，我就確定是被告。」、「我們問他的時候，被告先
    說手上的夾子、東西是他的，到被害人說東西是他的，後來
    被告就默不做聲了。」等語（見本院卷(一)第85頁），足見被
    告應無將被害人之財物據為己有並逃跑之意思，否則其既已
    跑離被害人數十公尺，又可輕易轉入巷內脫離被害人之視線
    ，豈有又無故折返等候被警逮捕之理？本件依客觀情狀顯示
    ，被告應無不法所有之意圖，亦難論以刑法搶奪罪責，應僅
    成立以強暴妨害人行使權利，即刑法第304 條第1 項之強制
    罪。公訴意旨認被告所為，應成立刑法第330 條第1 項之加
    重準強盜罪，尚有未恰，惟其基本社會事實同一，本院自得
    依法變更起訴法條。
五、原審以被告罪證明確，據以論罪科刑，固非無見。惟被告所
    為，應論以刑法第304 條第1 項之強制罪，已如前述，原判
    決誤認成立加重準強盜罪，顯有未當。被告上訴意旨否認犯
    加重準強盜罪，指摘原判決不當，非無理由，自應由本院予
    以撤銷改判。爰審酌被告以強暴方式妨害他人行使權利，對
    於被害人之權利行使有甚大影響，犯罪動機、目的均非良善
    ，惟念其患有精神分裂病症，意識及控制力較為薄弱，且犯
    後已坦承犯行，尚有悔意，犯罪所生損害不大等一切情狀，
    量處有期徒刑2 年8 月。另被告犯罪時間在96年4 月24 日
    以前，所犯合於中華民國96年罪犯減刑條例第2 條第1 項第
    3 款減刑之要件，應依該條例第7 條之規定，於裁判時減其
    宣告刑2 分之1 ，為有期徒刑1 年4 月，以示懲儆。至扣案
    之雙截棍1 副，係被告所有，且供其犯本案強制罪所用之物
    ，依刑法第38條第1 項第2 款規定宣告沒收。至皮帶1 條，
    雖為被告所有，然並無證據證明被告有用以從事本案犯罪使
    用，爰不予宣告沒收，附此敘明。
據上論斷，應依刑事訴訟法第369條第1項前段、第364條、第299
條第1 項前段、第300 條，刑法第304 條第1 項，第47條第1 項
、第38條第1 項第2 款，刑法施行法第1 條之1 ，中華民國96年
罪犯減刑條例第2 條第1 項第3 款、第7 條，判決如主文。
本案經檢察官陳宗吟到庭執行職務。
中    華    民    國    97    年    4     月    30    日
                  刑事第九庭    審判長法  官  莊秋桃
                                      法  官  謝宏宗
                                      法  官  裕斗
以上正本證明與原本無異。
檢察官如不服本判決應於收受本判決後10日內向本院提出上訴書
狀，其未敘述上訴理由者，並得於提起上訴後10日內向本院補提
理由書狀（均須按他造當事人之人數附繕本）「切勿逕送上級法
院」。
被告不得上訴。
中    華    民    國    97    年    4     月    30    日
                                      書記官  張宗芳
附錄：本判決論罪科刑法條全文：
《中華民國刑法第304條第1項》
以強暴、脅迫使人行無義務之事或妨害人行使權利者，處 3 年以
下有期徒刑、拘役或 3 百元以下罰金。


司法院資訊處製作；財團法人民間司法改革基金會備份。
